【裁判字號】    88,上,411
【裁判日期】    890229
【裁判案由】    清償債務
【裁判全文】
臺灣高等法院臺南分院民事判決  八十八年度上字第四一一號  Ｊ
      上  訴  人  甲  ○  ○
      訴訟代理人  黃  正  彥  律師
                  黃  雅  萍  律師
      被上訴人    乙  ○  ○  .
      訴訟代理人  陳  郁  芬  律師
      複代理人    蘇  文  奕  律師
右當事人間請求清償債務事件，上訴人對於臺灣臺南地方法院中華民國八十八年六月
二十一日第一審判決（八十七年訴字第一二八一號）提起上訴，本院判決如左：
      主      文
上訴駁回。
第二審訴訟費用由上訴人負擔。
本判決上訴人如於假執行程序實施前，以新台幣壹佰貳拾伍萬元為被上訴人預供擔保
，得免為假執行。
      事      實
甲、上訴人方面：
 一、聲明：求為判決：
（一）原判決廢棄。
（二）被上訴人在第一審之訴及假執行之聲請均駁回。
（三）如受不利之判決，願供擔保請准宣告免予假執行。
 二、陳述：除與原判決記載相同者，予以引用外，補稱：
（一）上訴人固有向被上訴人借款新台幣（下同）一百七十萬元，且目前未清償，然
      被上訴人亦積欠上訴人四筆款項共計二百十五萬三千九百元之債務未清償；兩
      相抵銷，被上訴人尚應給付上訴人四十五萬三千九百元。其明細為：（１）被
      上訴人向上訴人借貸五十八萬元，係由上訴人以賣土地所得之金錢貸予被上訴
      人。（２）被上訴人說要蓋房子需要錢，當時上訴人有跟會，乃標會將八十萬
      元貸予被上訴人；被上訴人雖已清償本金，然未給付利息，被上訴人應給付上
      訴人一年之利息即九萬一千二百元。（３）另有二筆借款，即四十萬元及四十
      五萬元，係被上訴人持上訴人之支票向訴外人趙連宗借款，被上訴人本應依約
      對趙連宗清償而未清償，被上訴人既係持上訴人之支票借款，上訴人對趙連宗
      負有票據債務，則被上訴人就此二筆借款八十五萬元，對上訴人亦應負清償之
      責任。
（二）證人陳啟桐於原審已證稱：「八十一年底在乙○○家裏拿五十八萬元給乙○○
      ，該筆款項是甲○○去一位代書家裏拿的，借給乙○○，當時聽他們談話，知
      道借款是五十八萬元」等語甚詳，乃原審竟以證人之證言具有可變性，且就借
      貸之款項、清償期、利息之計付等細節未詳加說明，而上訴人復未能舉證為由
      而不予採信。惟證人已就其時間、款項及借款交付地點敘述甚詳，何得謂未具
      體陳述？且證人陳啟桐對他人之事未能鉅細靡遺陳述，乃事理之常，原判決自
      有違誤。
（三）被上訴人於民國（下同）八十二年四月十二日向上訴人借款八十萬元，約定利
      息為週年利率百分之九‧五，即九萬一千二百元。被上訴人就本金部分雖已返
      還，但利息部份，經結算後迄未清償，表示以後再付。則此九萬一千二百元，
      已轉換成一般債務，自無利息請求權五年不行使而消滅之適用。
（四）被上訴人始則主張伊未持支票向趙連宗貸款云云，嗣又主張就二筆款項中之四
      十五萬元於上訴人借貸金額中抵銷云云，乃前後矛盾；且苟無其事，被上訴人
      實無於上訴人之貸款中予以扣除之理。是則被上訴人主張伊未持上訴人支票向
      趙連宗借款云云，自非有理。而支票為有價、無因、流通證券，被上訴人既使
      用上訴人之支票，而支票係有價證券等於現金，在被上訴人未將支票返還上訴
      人以前，上訴人之票據債務仍未消滅，被上訴人應對上訴人負責，上訴人自得
      主張抵銷。
（五）至於被上訴人於原審主張其向台灣土地銀行貸款之契約內容即為兩造之借貸契
      約之內容云云，上訴人否認之。因上訴人固曾向被上訴人借款一百七十萬元，
      惟清償期限、利息等約定並無證據足以證明與被上訴人向銀行之借貸契約內容
      相同，且被上訴人若確係因上訴人之請求而向銀行貸款後再借予上訴人，則被
      上訴人向銀行貸款金額應為一百七十萬元，而非二百二十八萬元；此外被上訴
      人亦未舉證證明兩造間有如此之約定，原審未察，遽為上訴人敗訴之判決，且
      判令週年利率百分之九點七五計算之高額利息，自有違誤。
（六）被上訴人向上訴人所借之四筆款項，其中第一筆五十八萬元上訴人係於八十一
      年十月二十三日在被上訴人住處親自交給被上訴人，業經證人陳啟桐於原審證
      述明確，惟原判決固以無其他具體事證且上訴人未主張與一百七十萬元抵銷云
      云，因認證人所述不足採。惟按借貸契約僅需意思表示一致即為成立，且交付
      貸與物而生效力，不以有書面契約為必要，況且各個債權債務間互相獨立，是
      否主張抵銷，視當事人需求而定，自不得以上訴人未主張抵銷即認該五十八萬
      元之借款不存在。
（七）又第二筆借款八十萬元，被上訴人於原審已自認對上訴人之陳述沒有意見，即
      被上訴人自認已清償本金，惟利息九萬一千二百元未給付；原判決雖指利息之
      請求權因五年間不行使而消滅，上訴人未於期間內起訴，已罹於時效而不得請
      求云云；然上訴人爭執之，因「債之請求權雖經時效而消滅，如在時效未完成
      前，其債務已適於抵銷者，亦得為抵銷」，民法第三百三十七條定有明文。上
      訴人於時效未完成前之八十七年十月十二日於原審當庭已提出給付利息之請求
      並主張抵銷，原審未詳加調查，遽指已罹時效，不得主張抵銷云云，自與法不
      合。
（八）至於被上訴人抗辯：如有其事，何以八十四年間上訴人向被上訴人借貸本件一
      百七十萬元時，其為何不抵銷，何以再繳息三年等語；查雙方互有借款，以後
      再行會算者，比比皆是，何得以八十四年未抵銷，即否認借貸。又被上訴人所
      稱上訴人繼續繳息三年乙節，並未提出事證，是否包含該五十八萬元，更未舉
      證，被上訴人此之抗辯，亦不足採。
（九）上訴人於原審供稱：「乙○○有向我借錢，八十萬元有還，他說要我標會借給
      他，他要幫我繳利息，但利息都沒有付，我寫會錢，一個月萬多元，我都處理
      了」；而審判長問被上訴人：「有何意見」，被上訴人訴代稱：「被告陳述沒
      有意見」；可見被上訴人承認有約定利息，且利息尚未給付，否則不會對上訴
      人之陳述表示沒有意見。而八十二年當時銀行放款利率為年息百分之一一‧四
      ，八十萬元年息為九萬一千二百元，又該借款係八十二年四月十二日借貸，八
      十三年四月十二日應給付利息，本件被上訴人於八十七年八月十八日起訴，上
      訴人於審理中主張抵銷，係在利息請求時效滅之八十八年四月十三日之前，時
      效並未消滅，亦不生請求後六個月起訴之問題。
（十）證人趙連宗於原審證稱：「對於四十萬元之支票，乙○○是跟甲○○拿票來給
      （向）我借錢的，連利息錢都算進去了」等語，可證該四十萬元與被上訴人有
      關。雖被上訴人於  鈞院舉劉永能為證，劉永能亦附合被上訴人之主張謂該支
      票係上訴人簽發後，交付伊執有，與乙○○無關云云，惟經質以：上訴人為何
      簽發，劉永能答稱：「沒原因」，顯不合常情，且與證人趙連宗之證言不合；
      況被上訴人，何以於原審不聲請傳訊，該證人於鈞院始聲請訊問，顯係事後勾
      串之證言，自無可採。
 三、證據：援用於原審所提之證據。
乙、被上訴人方面：
 一、聲明：求為判決駁回上訴。
 二、陳述：除與原判決記載相同者，予以引用外，補稱：
（一）民事訴訟法第二百七十九條第三項規定：「自認之撤銷，除別有規定外，以自
      認人能證明與事實不符，且係出於錯誤而自認者，始得為之」（按係修正前）
      ；又「債務人於審判上所為之承認（自認），一經對於債權人表示後，即生拘
      束之效力，不得隨意撤銷」。本件上訴人前因向訴外人李勇漢購屋支付價款之
      需要，請求被上訴人以其自有房地向台灣土地銀行辦理貸款後，將所貸款項中
      之一百七十萬元借予上訴人，並承諾雙方借貸契約之詳細內容即援引被上訴人
      與銀行間之借貸契約內容，且每月應繳之利息亦由兩造依實際使用借款金額之
      比例，共同負擔；此不惟有當初出售房屋予上訴人之證人李勇漢可資證明，並
      經上訴人於原審自認在卷。
（二）上訴人於收受被上訴人所交付之一百七十萬元借款後，自八十四年九月起，迄
      八十七年三月止，每月之十日至十二日間均定期將其應負擔之利息送至被上訴
      人家中，此除有與被上訴人同住一戶之被上訴人之母胡許織、妻胡林朱文二人
      可為證明外，更為上訴人於原審所不否認。揆諸上開說明，上訴人就其自認之
      事項，依法已生拘束之效力，法院自應據為認定事實及裁判之基礎。至於上訴
      人於上訴鈞院後翻異前詞，否認被上訴人向台灣土地銀行貸款之契約內容即為
      兩造間之借貸契約內容，顯係就已自認之事項任意撤銷，自非法之所許。況兩
      造倘未有如是之約定，上訴人又豈可能二、三年來持續依被上訴人向銀行貸款
      之條件負擔一百七十萬元範圍內利息？由之益徵上訴人上訴鈞院後，改口否認
      兩造間之借貸契約係比照被上訴人向台灣土地銀行貸款之契約內容云云，純屬
      事後企圖卸責之說法，不足採信。
（三）按借用人應於約定期限內，返還借用物，民法第四百七十八條定有明文；又本
      借款應依約定方式按期攤還，如有一期未履行時，即視為全部到期；此觀諸被
      上訴人與臺灣土地銀行間之借貸契約第三條規定亦明。本件上訴人確曾向被上
      訴人借款一百七十萬，雙方並約定以被上訴人與臺灣土地銀行間之借貸契約內
      容引為本件兩造間借貸契約之內容，已如前述；茲上訴人自八十七年四月十二
      日起，迄今已逾二十期未為清償，依兩造之約定，即應視為借款全部均已屆清
      償期。而上訴人就上開借款僅清償其中四十五萬元，至於剩餘之一百二十五萬
      本金，及自八十七年四月十二日起依約應比例給付之利息，屢經被上訴人對之
      催討，上訴人均未返還，故原審判令上訴人依數返還，並無不當。
（四）當事人主張有利於己之事實，就其事實有舉證之責任，民事訴訟法第二百七十
      七條載有明文。本件上訴人辯稱：上訴人曾向其借款四筆云云，業經被上訴人
      於原審再三否認，而上訴人卻始終無法提出任何交付金錢之確切證據以為佐證
      ，顯見上開借款之說無非係上訴人為圖賴帳而虛偽捏造，不足採信。
（五）再者，上訴人就曾借予被上訴人五十八萬元之主張，固曾傳訊證人陳啟桐為證
      ，惟被上訴人與該證人陳啟桐毫不相識，尤未曾當著其面收受上訴人任何款項
      ，證人所為證供，並不實在。且據證人所述：「八十一年底在被上訴人家裡拿
      五十八萬元給被上訴人，該筆款項是甲○○去一位代書家裡拿的借給被上訴人
      」、「當時聽他們談話，知道借款是五十八萬元」，足認縱然證人所言非虛，
      惟其就五十八萬元借款一事亦未參與，僅從旁聽聞兩造之談話內容，衡情實難
      僅憑其片段聽聞即採為有利上訴人之認定。且證人就上訴人所稱借貸之款項，
      其清償期、利息之計付等相關借貸內容完全無法說明，而上訴人亦未能詳加說
      明兩造就該筆借款之借貸細節究竟如何約定，此外復無具體事證以實其說，自
      難僅憑該證人所述，即遽認定被上訴人確曾向上訴人告貸五十八萬元。更何況
      倘若被上訴人確曾向上訴人借貸五十八萬元，則上訴人於八十四年間向被上訴
      人借貸本件一百七十萬借款時，兩造自當約定如何抵銷，或約定就餘款或利息
      部分如何給付，始符常情；上訴人豈可能不但不主張抵銷，反而就本件一百七
      十萬元借款陸續繳息近三年之久？由之益證上訴人所辯被上訴人向其借貸五十
      八萬元一情，絕非屬實。
（六）上訴人復辯稱：被上訴人所借貸之第二筆款項其八十萬元本金部分已償還，惟
      尚餘利息部分九萬一千二百元未給付云云，此亦非實在。蓋被上訴人從未向上
      訴人借貸其所稱之八十萬元借款，上訴人所謂「八十萬元借款」之說，實不知
      從何而來。而上訴人就其所稱之該筆借款亦未提出任何憑證以實其說，僅空言
      借款八十萬予被上訴人，自難信實。雖上訴人就該筆借款八十萬元部分，另指
      稱被上訴人於原審曾自認對上訴人之陳述沒有意見，並據以主張「即上訴人自
      認已清償本金，惟利息九萬一千二百元未給付」云云。惟原審審判筆錄記載被
      上訴人對上訴人之陳述沒有意見乙節，乃針對原審詢問：「關於被告（即上訴
      人）自認本金部分已清償一節，有無意見？」，而因該筆借款完全是上訴人片
      面所主張，且其於主張後，旋又陳述該筆借款之本金部分已受清償等語，上訴
      人對此不利於己之事項既然自認，被上訴人當無反對之理，因而於審判長詢問
      意見時未為反對之陳述，純粹係指就上訴人自認不利於己事項等情沒有意見，
      並非即表示被上訴人亦同意該筆借款確實存在。事實上，被上訴人於原審既已
      再三否認曾向上訴人借貸任何款項，顯無承認有「八十萬元借款」存在之理。
（七）又利息乃原本所衍生之孳息，故必先有原本之債，始有利息之債可言。而本件
      上訴人就其主張之八十萬元借款債權既經被上訴人否認於前，而上訴人一方面
      既無法舉證該筆借款確實存在，一方面復自認被上訴人已清償該筆借款之本金
      部分，不論如何，其本金俱不存在，殆無可疑。而本金既已不存，依前揭說明
      ，上訴人自無請求利息之餘地。況且上訴人就八十萬元本金部分請求依週年利
      率百分之九．五計算一年之利息，惟其就利息之期間、計算利率之依據等情，
      均未提出任何證據以說明其請求之基礎，僅空言被上訴人須給付其利息九萬一
      千二百元，其所主張顯乏依據，自無從認其所求為有理由。
（八）「利息，其各期給付請求權，因五年間不行使而消滅」，為民法第一百二十六
      條所明定。又消滅時效，雖因請求而中斷，惟請求人若於請求後六個月內不起
      訴，視為不中斷，此觀之同法第一百二十九條第一項第一款、第一百三十條規
      定甚明。本件上訴人主張之八十萬元借款縱然非虛，惟依上訴人所言，其係請
      求被上訴人應給付於八十二年四月十二日向其借貸八十萬元之一年利息，則據
      此推算，被上訴人應於八十三年四月十二日給付利息，故依前述民法關於利息
      消滅時效規定，該筆利息亦應於八十八年四月十二日即罹於時效而消滅。經查
      本件上訴人於原審審理時固曾提出給付利息之請求，惟其於提出請求後之六個
      月內仍未起訴，依民法第一百三十條規定，上訴人就給付利息之請求仍無中斷
      時效之效力，顯見上訴人縱有該筆利息請求權，迄今亦已逾八十八年四月十三
      日之消滅時效期間，自無從再行請求被上訴人給付。
（九）末者，上訴人固曾簽發面額四十五萬元之支票乙紙交付被上訴人，惟該筆四十
      五萬元款項係上訴人交付用以清償本件債務，並非被上訴人向上訴人所告貸，
      上訴人主張係被上訴人借用其支票向他人借貸週轉云云，與事實要不相符，應
      予辯明。而上訴人既為支票之發票人，依法即應負擔票據債務，被上訴人縱曾
      持該紙票據向他人貼現週轉，亦不因此而對上訴人負清償之責。尤其，被上訴
      人提起本件訴訟時，業已主動扣除前揭四十五萬元款項，上訴人就此項金額更
      無再行請求之權。
（十）至於上訴人所簽發之另紙面額四十萬元之支票，實際上乃兩造之友人劉永能持
      往向趙連宗週轉貼現，此除經證人劉永能到庭證述屬實外，亦有該紙支票及退
      票理由單在卷可佐，足證此部分之金額與被上訴人全然無涉。從而上訴人辯稱
      被上訴人需負責清償，應屬無據。況以欲行使代位權人之權利者，以第三人已
      清償債務人之債務為要件，而本件上訴人簽發上揭支票後，經趙連宗提示並未
      兌現，業為上訴人所自認，並有該紙支票之退票理由單附卷可稽，準此而言，
      縱上訴人所陳非虛，亦難認上訴人已代位被上訴人清償對訴外人趙連宗之債務
      ；是以被上訴人自無從依民法第三百十二條關於代位清償之規定，行使趙連宗
      之權利。故上訴人以被上訴人持其簽發之支票向趙連宗借貸為由，據以請求被
      上訴人應給付其支票之票面金額，亦難謂有理由。
 三、證據：除援用於原審所提之證據外，另請求訊問證人劉永能、趙連宗及陳啟桐
     。
      理      由
一、本件被上訴人起訴主張：上訴人於八十四年六月間向被上訴人表示欲借貸一百七
    十萬元，嗣被上訴人即以本身所有之房屋向台灣土地銀行貸款二百二十八萬元，
    並將其中之一百七十萬元借予上訴人。而被上訴人與台灣土地銀行之借貸，其借
    款期限自八十四年八月三十一日起至一○四年八月十二日止，償還方式則約定自
    借款之日起共分二百四十期，每期一個月，第一期至第三十六期只付利息不還本
    金，第三十七期起平均攤還本金，利息按借款餘額計算，如有一期未履行時，視
    為全部到期。至於被上訴人與上訴人之間之借貸契約內容亦援引被上訴人與前揭
    銀行間之借貸契約內容，利息則由雙方依使用借款金額之比例共同負擔。上訴人
    於向被上訴人借得一百七十萬元後，自八十四年九月起，每月之十日至十二日間
    均定期將應繳之利息送至被上訴人家中；惟其於八十七年三、四月間將其買受之
    系爭房屋出售他人，並償還被上訴人四十五萬元之借款後，自八十七年四月十二
    日起即拒不繳納按月應繳之利息，嗣經多次向上訴人催繳均未獲置理，仍積欠被
    上訴人一百二十五萬元及利息未獲清償。爰本於消費借貸契約之借款返還請求權
    之法律關係，求為判命上訴人應給付被上訴人一百二十五萬元，及自八十七年四
    月十二日起至清償日止，按約定利率核計之利息之判決等語（被上訴人於原審起
    訴時乃請求上訴人應給付被上訴人一百三十萬二千二百二拾元，及自八十七年四
    月十二日起至清償日止，按約定利率核計之利息；嗣於原審審理時減縮為請求上
    訴人應給付被上訴人一百二十五萬元，及自八十七年四月十二日起至清償日止，
    按約定利率核計之利息）。
二、上訴人則以：其固有向被上訴人借貸一百七十萬元，且目前尚未清償，然因被上
    訴人曾向上訴人借貸四筆借款未清償，其中第一筆被上訴人向上訴人借貸五十八
    萬元，係由上訴人以賣土地所得之金錢貸予被上訴人；第二筆借款八十萬元被上
    訴人雖已清償本金，然並未給付利息，故請求被上訴人清償一年之利息九萬一千
    二百元；另二筆借款分別為四十萬及四十五萬元，係被上訴人持上訴人之支票向
    訴外人趙連宗借款，被上訴人本應依約對趙連宗清償而未清償，且被上訴人既係
    持上訴人之支票借款，上訴人對趙連宗自負有債務，故請求被上訴人就此二筆借
    款應分別清償。被上訴人既尚積欠債務未償，上訴人自得主張抵銷，故不必償還
    對被上訴人之借款等語，資為抗辯。
三、按當事人互相表示意思一致者，無論其為明示或默示，契約即為成立；又消費借
    貸，因金錢或其他代替物之交付，而生效力；且借用人應於約定期限內，返還與
    借用物種類、品質、數量相同之物；另債權人基於債之關係，得向債務人請求給
    付；民法第一百五十三條第一項、第四百七十五條、第四百七十八條前段、第一
    百九十九條分別定有明文。次按當事人主張有利於己之事實者，就其事實有舉證
    之責任；民事訴訟法第二百七十七條亦定有明文。次按契約成立後，債務人有依
    契約內容而為履行之義務；又主張常態事實者，就其事實無庸舉證，主張變態事
    者，應就變態事實負舉證義務，此為舉證責任分擔原則。又原告（即本件之被上
    訴人）對於自己主張之事實（即起訴事實）已盡證明之責後，被告（即本件之上
    訴人）對其主張於抗辯之事實，並無確實證明方法或僅以空言爭執者，當然認定
    其抗辯事實之非真正，而應為被告不利益之裁判；另主張法律關係存在之當事人
    ，僅須就該法律關係發生所須具備之特別要件，負舉證之責任，至於他造主張有
    利於己之事實，應由他造舉證證明。換言之，請求履行債務之訴，原告（即被上
    訴人）就其所主張債權發生原因之事實，固有舉證之責任，若被告（即上訴人）
    自認此項事實而主張該債權已因清償或抵銷而消滅，則此清償或抵銷之事實，應
    由被告（即上訴人）負舉證之責任（最高法院五十二年度台上字第五一八號、十
    八年上字第一六七九、二八五五號、二十八年度上字第一九二○號、四十八年度
    台上字第八八七號判例參照）。
四、查被上訴人主張上訴人於八十四年六月間向被上訴人表示欲借貸一百七十萬元，
    被上訴人即以本身所有之房屋向台灣土地銀行貸款二百二十八萬元，並將其中之
    一百七十萬元借予上訴人。而被上訴人與台灣土地銀行之借貸，其借款期限自八
    十四年八月三十一日起至一○四年八月十二日止，償還方式則約定自借款之日起
    共分二百四十期，每期一個月，第一期至第三十六期只付利息不還本金，第三十
    七期起平均攤還本金，利息按借款餘額計算，如有一期未履行時，視為全部到期
    。至於被上訴人與上訴人之間之借貸契約內容亦援引被上訴人與前揭銀行間之借
    貸契約內容，利息則由雙方依使用借款金額之比例共同負擔。上訴人於向被上訴
    人借得一百七十萬元後，自八十四年九月起，每月之十日至十二日間均定期將應
    繳之利息送至被上訴人家中；惟其於八十七年三、四月間將其買受之系爭房屋出
    售他人，並償還被上訴人四十五萬元之借款後，自八十七年四月十二日起即拒不
    繳納按月應繳利息之事實，已據被上訴人於原審及本院審理時陳述在卷，並有其
    所提出之台灣土地銀行放款借據影本一份附卷可憑（原審卷第七頁），且為上訴
    人於原審及本院審理時所不爭執（原審卷第二十一、六十一頁，本院卷第三十九
    頁），自屬真實。至上訴人雖為前揭情詞之抗辯，惟此非僅為被上訴人所堅決否
    認，且查：
（一）證人陳啟桐於原審固證稱：八十一年底在被上訴人家裡拿五十八萬元給被上訴
      人，該筆款項是係上訴人去一位代書家裡拿的借給被上諈人；「當時聽他們談
      話，知道借款是五十八萬元」等語，惟依證人陳啟桐所言，其就五十八萬元之
      借款一事顯未參與，而僅係從旁聽聞被上訴人與上訴人之談話內容，並據此陳
      述上訴人於八十一年底交付被上訴人五十八萬元，即係貸與被上訴人之款項而
      已，經核尚屬聽聞之詞，自不足採。況證人陳啟桐就前揭所述借貸中有關重要
      之約定之事項，如清償期、利息之計付等亦未能具體說明，且上訴人就此亦未
      能提出其他確切之證據以資詳加說明兩造就該筆借款確有所約定之細節，或提
      出其他具體之事證以實其說；自尚難徒憑證人陳啟桐前揭無法證明與事實相符
      之證述內容，採為有利於上訴人之認定。況本件若確如上訴人所言，被上訴人
      有於八十一年底向上訴人借貸五十八萬元，則衡諸常情，上訴人於八十四年間
      向被上訴人借貸系爭之一百七十萬元借款時，理當主張如何抵銷，並約定就餘
      款如何給付方是，惟其竟不循此途，卻仍就其積欠被上訴人之前揭系爭一百七
      十萬元借款依約清償利息達三年之久，顯與事理有違。且此益徵上訴人辯稱：
      被上訴人前曾向其借貸五十八萬元云云，顯不可採。
（二）另上訴人雖又辯稱：被上訴人所借貸之第二筆款項，雖八十萬元本金部分已償
      還，惟尚餘利息部分九萬一千二百元未給付云云；惟此非僅為被上訴人所堅決
      否認，且上訴人就此亦未能提出其他確切之證據以資詳加說明兩造就該筆借款
      確有所約定之情形，或提出其他具體之事證以實其說；自尚難徒憑其無法證明
      與事實相符之空言借款內容即採為此部分有利於上訴人之認定。另經本院核閱
      被上訴人於原審時之陳述，其固曾陳稱：「對被告（即上訴人）之陳述沒有意
      見」等語（原審卷第六十頁反面），惟其於本院審理時已陳稱：原審審判筆錄
      記載被上訴人對上訴人之陳述沒有意見乙節，乃針對原審詢問：「關於被告自
      認本金部分已清償一節，有無意見？」，而因該筆借款完全是上訴人片面所主
      張，且其於主張後，旋又陳述該筆借款之本金部分已受清償等語，因此鑑於上
      訴人對此不利於己之事項既已自認，則被上訴人當無反對之理，因而於審判長
      詢問意見時未為反對之陳述，純粹係指就上訴人自認不利於己事項等情沒有意
      見，並非即表示被上訴人亦同意該筆借款確實存在等語；再徵諸被上訴人自原
      審迄本院審理時就上訴人辯稱被上訴人有向其借貸八十萬元之情均堅決否認以
      觀；被上訴人前揭所陳基於普通日常生活經驗之判斷，應認符合一般客觀上之
      常情，而堪採信。從而上訴人以被上訴人於原審曾自認對上訴人之陳述沒有意
      見，並據以主張：上訴人自認已清償本金，惟利息九萬一千二百元未給付云云
      ，自亦不能採為有利於上訴人之認定。又上訴人就其借貸八十萬元予被上訴人
      之事實，既無法提出其他具體之事證以實其說，已如前述，則其辯稱：欲以被
      上訴人未支付之前揭八十萬元部分之年息九萬一千二百元主張抵銷系爭債務云
      云，自於法無據。
（三）至於上訴人辯稱：被上訴人持其簽發之面額分別為四十五萬元及四十萬元之支
      票二張，向訴外人趙連宗調借款項部分；經查其中有關四十五萬元者，被上訴
      人已於原審審理時自認有此事實，並就該四十五萬元部分於其請求給付之借款
      金額中予以扣除，復為兩造所不爭執，已如前述，自與本件請求給付借款無關
      。另有關四十萬元部分，則為被上訴人所堅決否認，並辯稱：其並未持上訴人
      支票向趙連宗借錢，與被上訴人無關，實際係被上訴人之朋友劉永能持上訴人
      之支票去借貸等語；而證人劉永能於本院調查時亦證稱：「我與兩造均認識」
      、「是甲○○（即上訴人）開給我的（指票號：0000000、面額為四十
      萬元之支票）」、「拿票向趙連宗調現金四十萬元，拿現金三十四萬元給我，
      利息給六萬元」、「票後來沒有兌現，這張票與乙○○（即被上訴人）無關，
      且趙連宗（向法院聲請）拍賣我的房子」等語（本院卷第五十二頁反面至五十
      三頁）；此外上訴人就此部分亦未能提出其他確切之證據以資證明或以實其說
      ；自亦尚難徒憑其無法證明與事實相符之空言持票借款內容即採為此有利於上
      訴人之認定。至證人趙連宗於原審審理時固證稱：「四十萬元的票，是乙○○
      與甲○○拿票來向我借款，連利息錢都算進去」等語（原審卷第三十二頁），
      惟按縱認屬實，則上訴人既為支票之發票人，依法即應負擔票據債務，被上訴
      人縱曾持該紙票據向證人趙連宗貼現週轉，亦不因此而對上訴人負清償票據債
      務之責。且依上訴人所辯，其既僅簽發支票交付被上訴人持向訴外人趙連宗借
      款，則其簽發並交付支票予被上訴人持向訴外人趙連宗借款，應認僅係為擔保
      被上訴人向上訴人之借款而已，至於上訴人與被上訴人之間並未因之當然成立
      借貸之關係；此外上訴人就此部分亦未能提出其他確切之證據以實其說；其自
      不得僅憑交付支票予被上訴人之事實，即據以請求被上訴人應給付支票之票面
      金額，並主張就系爭債務予以抵銷。況按就債之履行有利害關係之第三人為清
      償者，得按其限度就債權人之權利，以自己之名義，代位行使；民法第三百十
      二條前段定有明文。依此規定，欲行使代位權人之權利者，當以第三人已清償
      債務人之債務為要件，始該當之。惟查本件上訴人所簽發之前揭面額為四十萬
      元之支票，嗣後經訴外人趙連宗提示並未兌現，已為上訴人所自認，則揆諸前
      揭說明，上訴人自無從依民法第三百十二條有關代位清償之規定，出而行使趙
      連宗之權利。從而上訴人以被上訴人持其簽發之支票向趙連宗借貸，據以請求
      被上訴人應給付其四十萬元及依該金額計算之利息，並主張抵銷系爭債務云云
      ，亦不可採。
五、綜上所述，本件被上訴人主張上訴人於八十四年六月間向被上訴人表示欲借貸一
    百七十萬元，嗣被上訴人即以本身所有之房屋向台灣土地銀行貸款二百二十八萬
    元，並將其中之一百七十萬元借予上訴人。而被上訴人與台灣土地銀行之借貸，
    其借款期限自八十四年八月三十一日起至一○四年八月十二日止，償還方式則約
    定自借款之日起共分二百四十期，每期一個月，第一期至第三十六期只付利息不
    還本金，第三十七期起平均攤還本金，利息按借款餘額計算，如有一期未履行時
    ，視為全部到期。至於被上訴人與上訴人之間之借貸契約內容亦援引被上訴人與
    前揭銀行間之借貸契約內容，利息則由雙方依使用借款金額之比例共同負擔。上
    訴人於向被上訴人借得一百七十萬元後，自八十四年九月起，每月之十日至十二
    日間均定期將應繳之利息送至被上訴人家中；惟其於八十七年三、四月間將其買
    受之系爭房屋出售他人，並償還被上訴人四十五萬元之借款後，自八十七年四月
    十二日起即拒不繳納按月應繳之利息，嗣經多次向上訴人催繳均未獲置理，仍積
    欠被上訴人一百二十五萬元及利息未獲清償為可採。從而，被上訴人本於消費借
    貸契約之借款返還請求權之法律關係，請求上訴人應給付被上訴人一百二十五萬
    元，及自八十七年四月十二日起至清償日止，按按約定利率核計之利息，為有理
    由，應予准許。原審判命上訴人如數給付，並依被上訴人之聲請酌定相當之擔保
    金額，准為假執行之宣告，於法並無不合，上訴意旨指摘原判決不當，求予廢棄
    改判駁回被上訴人在第一審之訴及假執行之聲請，為無理由，應予駁回。又上訴
    人於原審並未陳明願供擔保，請准宣告免為假執行，惟於本院審理時已具狀陳明
    若受不利之判決，願提供擔保請准宣告免為假執行，於法並無不合，爰酌定相當
    之擔保金額准許之。
六、又本件待證事實已臻明瞭，兩造其餘攻擊防禦方法及舉證，對判決之結果已不生
    影響，爰不一一詳為審酌，併此敘明。
七、據上論結，本件上訴為無理由，依民事訴訟法第四百四十九條第一項、第七十八
    條、第四百六十三條、第四百九十二條判決如主文。
中      華      民      國    八十九    年      二      月    二十九    日
                                    臺灣高等法院臺南分院民事第四庭
~B1審判長法官  黃    崑    宗
~B2      法官  蘇    清    恭
~B3      法官  張    世    展
右為正本係照原本作成。
如對本判決上訴，須於判決送達後二十日內向本院提出上訴狀，其未表明上訴理由者
，應於上訴後二十日內向本院提出上訴理由書。
中      華      民      國    八十九    年      三      月      二      日
~B法院書記官  廖    英    琇


司法院資訊處製作；財團法人民間司法改革基金會備份。
